【裁判字號】    90,判,2334
【裁判日期】    901207
【裁判案由】    綜合所得稅
【裁判全文】
最  高  行  政  法  院  判  決                    九十年度判字第二三三四號
    原      告  甲○○
    被      告  財政部臺灣省中區國稅局
    代  表  人  朱正雄
右當事人間因綜合所得稅事件，原告不服行政院中華民國八十九年二月二十五日台八
十九訴字第○五八○二號再訴願決定，提起行政訴訟，本院判決如左：
    主  文
原告之訴駁回。
訴訟費用由原告負擔。
    事  實
緣原告民國八十四年度綜合所得稅結算申報，被告依據抵押權設定資料，以關係人蔡
孝一及吳素英提供蔡孝一所有坐落臺灣省苗栗縣苗栗市○○○段下南勢坑小段八一七
－二地號土地設定抵押權予原告，擔保權利價值本金最高限額新臺幣（以下同）七八
、○○○、○○○元，存續期間自八十四年六月十四日起不定期，並約定按各個債務
契約約定計息，乃據以核定原告八十四年度抵押利息所得為三、○九八、六三○元，
併課原告當年度綜合所得稅。原告不服，申經復查結果，除准予核減抵押利息所得九
八、六三○元外，其餘未准變更。原告仍不服，提起訴願、再訴願，均遭決定駁回，
遂提起行政訴訟，茲摘兩造訴辯意旨於次：
原告起訴意旨略謂：一、查再訴願決定認原告有取得參佰萬元之差額乙節與事實不符
合，實際借貸之金額是為新臺幣七、八○○萬元，而因債務人於借款後無力給付任何
利息及償付任何本金，始將設定抵押供擔保之土地出賣予原告，雙方併以借貸之本金
（未計付利息）充為買賣價金之一部分，此等情節，原告於復查申請時已有說明，該
等金額七、八○○萬元，原告再次列證說明如下：(一)原告於函復被告苗栗縣分局八十
七年四月二十日中區國稅稅苗縣資第八七○○四五一四號函時即已於「設定抵押權給
付利息情形資料調查表」中詳細說明其債權額是為七、八○○萬元無誤，此於再訴願
時原告業據附證。(二)原告於借款七、八○○萬元予債務人吳素英時，併有取得債務人
吳素英簽立之本票為憑，此本票影本原告並業於附證在案。故原處分（復查決定）、
訴願決定、再訴願決定推測原告有利息所得三○○萬元核與事實不符。而所謂其中之
一債務人僅取得七仟伍佰萬元，即率認本年有差額亦有不當，殆本件之債務人共有二
人，一為蔡孝一，一為吳素英，豈可以蔡孝一取得者即可不加計吳素英已實際取得部
分，是再訴願決定實屬率斷。二、債務人實未支付任何利息予原告，此可向債務人查
明亦得證明原告所陳確為真正，而就登記簿謄本上記載吳素英為本件抵押權設定之債
務人，原本即係吳素英為應支付向蔡孝一買受本件設定抵押土地之款項，以蔡孝一之
土地供擔保予原告設定抵押權，並簽發立同額本票予原告，其後因吳素英無力買受，
且無力支付利息清償本金，始由原告買受該筆土地，是再訴願決定稱為另一債權、債
務關係，顯係誤會。三、原告於最初為復查時指明，普通抵押權與本金最高限額抵押
權，在性質上本不相同，實不容稅捐稽徵機關率於援用鈞院七十年判字第一一七號判
例，認為可依推定之方式率認原告有利息所得，而係應由稅捐機關實際查明原告有所
得時方能依實課稅，否則無異稅捐機關可無任何實際課稅資料任意核稅，再由人民舉
證說明，此實例置舉證責任於不顧，亦喪失行政機關本當為之分際。是原告自始自終
實未有相互矛盾之說詞，實在指摘行政機關未依法政之不當，是於案件經改為更正程
序時，原告即已提出如前述「設定抵押權給付利息情形資料調查表」中詳為說明實際
債權額。是再訴願決定亦顯有誤會。三、請撤銷原處分及一再訴願決定等語。
被告答辯意旨略謂：一、本件債務人蔡孝一及吳素英提供蔡孝一所有坐落苗栗市○○
○段下南勢坑小段八一七－二地號土地，設定抵押權予原告，登記權利價值為本金最
高限額七八、○○○、○○○元，權利存續期間自八十四年六月十四日起不定期，並
約定按各個債務契約約定計息，被告初查乃依上開土地抵押權設定契約書及土地登記
申請書資料，按中央銀行放款利率，核定原告本（八十四）年度抵押利息所得額為三
、○九八、六三○元〔78,000,000×0.725× (200／365)＝3,098,630〕，併課其當
年度綜合所得額。原告不服，復查主張最高額抵押與一般抵押不同，被告未查明實際
借貸金額，逕以設定本金最高限額核計利息，顯有不當；又因債務人蔡孝一及吳素英
無力給付任何利息及本金，於八十四年十一月六日將抵押物出賣予原告，雙方約定以
借貸本金充作買賣價金之一部分，此有雙方買賣契約書及土地登記謄本等相關資料可
稽，原告與蔡孝一及吳素英之借貸關係已於八十四年十一月終結，抵押權亦因混同而
消滅，原告八十四年度實無抵押利息所得云云，申經被告復查決定以本案經函請原告
及債務人蔡孝一、吳素英說明實際之借貸金額及提示有關借貸契約等憑證，惟其並未
提示，而債務人吳素英因地址遷移不明，致通知函無法送達，另債務人蔡孝一八十年
十二月二十四日說明書說明其雙方實際借貸金額為七五、○○○、○○○元，本案於
未能查得雙方實際借貸明確事證，其債務人既能提示說明書說明實際借貸金額確為七
五、○○○、○○○元情形下，參諸首揭最高法院判例意旨，其雙方實際借貸本金應
改按七五、○○○、○○○元認定。又本案據原告提示之不動產買賣契約書，其雙方
約定以借貸本金最高限額七八、○○○、○○○元充為買賣價金一部，顯然差額三、
○○○、○○○元即為利息所得，原告既已實際取得三、○○○、○○○元抵押利息
，是應按其實際收到利息三、○○○、○○○元核課，復查後遂准予追減抵押利息所
得九八、六三○元，訴願、再訴願時均持與被告相同之論見予以駁回。三、本案據案
外人蔡孝一至被告說明，是另一案外人吳素英於八十四年六月十三日向蔡孝一購買坐
落苗栗市○○○段下南勢坑小段八一七－二地號土地，價值二億二千萬元，因吳君無
力支付價款，且蔡君急需資金，於八十四年六月十四日由蔡君提供上述土地向原告（
即權利人）設定本金最高限額七、八○○萬元抵押借款，因系爭土地未辦竣過戶，原
告為保障其權益，遂要求吳君共同設定為其債務人之一，惟於八十四年十一月六日因
蔡君無力償債，且蔡君不願一地兩賣，遂由吳君直接將上述土地出賣予原告，本案據
其訂立之不動產契約書記載蔡君取得訂金、尾款等資料，該七、五○○萬元是原告支
付予蔡君（與蔡君說明符合），並非支付予吳君，是原告徒以持有吳素英開立之七、
八○○萬元本票，主張其實際借貸確為七、八○○萬元，核與本案無涉，況本案原告
於最初復查時亦聲稱本件為最高限額抵押權與一般抵押權不同，指責被告未查明其實
際借貸金額若干，又本案於復查時經函請原告及吳素英、蔡孝一提出其雙方實際借貸
金額，查原告及吳君並未提示，僅蔡孝一出面說明，且據蔡君稱其實際上僅取得七、
五○○萬元，有合作金庫存摺、證明書附卷可稽，並非原告訴稱任意核稅，是本案原
告既未能提示其與吳素英間七、八○○萬元如何支付之資金流程等相關憑證供核，其
除復執前詞外，並無其他新事證，其所訴，核不足採。四、請駁回原告之訴等語。
    理  由
按「個人之綜合所得總額，以其全年左列各類所得合併計算之．．．第四類利息所得
：凡公債、公司債各種短期票券、存款及其他貸出款項利息之所得．．．」，為行為
時所得稅法第十四條第一項第四類所明定。次按「個人綜合所得稅之課徵係以收付實
現為原則，有利息約定之抵押借款業已登記於公文書，稅捐稽徵機關對債權人即可作
有按時收取利息之推定，苟債務人主張未收付實現有利於己之事實者，應負舉證責任
。」本院著有七十年判字第一一七號判例。又「最高額抵押與一般抵押不同，最高額
抵押係就將來應發生之債權所設定之抵押權，其債權額在結算申報前並不確定，實際
發生之債權額不及最高額時，應以其實際發生之債權額為準。」復經最高法院六十二
年度臺上字第七七六號著有判例可循，本件原告八十四年度綜合所得稅結算申報，被
告依據抵押權設定資料，以關係人蔡孝一及吳素英提供蔡孝一所有坐落臺灣省苗栗縣
苗栗市○○○段下南勢坑小段八一七－二地號土地設定抵押權予原告，擔保權利價值
本金最高限額七八、○○○、○○○元，存續期間自八十四年六月十四日起不定期，
並約定按各個債務契約約定計息，乃據以核定原告八十四年度抵押利息所得為三、○
九八、六三○元，併課原告當年度綜合所得稅，原告不服，循序提起行政訴訟，主張
：原告借款予債務人吳素英之抵押債務為七、八○○萬元，原告並無利息所得三○○
萬元，依最高法院有關最高限額抵押權之判例，被告未能舉證原告確有三○○萬元之
利息所得，遽以課稅，於法不合。經查：系爭抵押土地原為訴外人即債務人即義務人
蔡孝一所有，於八十四年六月十三日由債務人吳素英以價金二億二千萬元向蔡孝一購
買，因吳素英資金不足，且蔡孝一急需資金，乃由吳素英以系爭土地抵押擔保，簽發
本票原七、八○○萬元乙張，向原告設定最高限額七、八○○萬元之抵押權，並由原
告交付七、五○○萬元予蔡孝一，嗣因吳素英無力再支付價金予蔡孝一，乃由吳素英
將系爭抵押土地於八十四年十一月六日出賣予原告，並約定以抵押權最高限額即吳素
英簽發之本票面額七、八○○萬元作為價金之一部分，為原告於復查申請時所自認，
並有蔡孝一之說明書及銀行存摺影本及土地買賣契約書貳份及土地（抵押權）登記簿
影本附原處分卷可稽，足證原告實際支付蔡孝一（代吳素英給付）僅七、五○○萬元
，確向吳素英取得七、八○○萬元之本票，並以七、八○○萬元充作向吳素英購買系
爭抵押土地之價金，被告因而認定其差額三○○萬元為系爭抵押債權之利息所得，於
法尚非無據，難謂有違反最高法院六十二年度台上字第七七六號判例之舉證責任原則
之情形，原告主張其已另付吳素英三○○萬元云云，因係空口主張，且與經驗法則不
符，核難採信。從而原告所訴，均無足取，本件原處分揆諸首揭規定，洵無違誤，一
再訴願決定遞予維持，俱無不合，原告起訴意旨難謂為有理由，應予駁回。
據上論結，本件原告之訴為無理由，爰依行政訴訟法施行法第二條、行政訴訟法第九
十八條第三項前段，判決如主文。
中    華    民    國      九十      年      十二      月      七        日
                    最 高 行 政 法 院  第 二 庭
                                審 判 長 法  官      陳  石  獅
                                         法  官      鄭  淑  貞
                                         法  官      彭  鳳  至
                                         法  官      高  啟  燦
                                         法  官      黃  合  文
右  正  本  證  明  與  原  本  無  異
                                         法院書記官  張  雅  琴
中    華    民    國      九十      年      十二      月      十四      日


司法院資訊處製作；財團法人民間司法改革基金會備份。
